【裁判字號】    95,訴,263
【裁判日期】    950413
【裁判案由】    返還不當得利
【裁判全文】
臺灣高雄地方法院民事裁定               95年度訴字第263號
原      告  己○○○
            戊○○
            丁○○
                      36號
            庚○○
                      2
            辛○○
上 列 5 人
共      同
訴訟代理人  施吉安律師
被      告  財政部高雄市國稅局
                      設高雄市苓雅區○○○街148號
法定代理人  乙○○    住同上
訴訟代理人  甲○○    住同上
            丙○○    住同上
            壬○○    住同上
當事人間請求返還不當得利事件，本院裁定如下：
  主  文
原告之訴及假執行之聲請均駁回。
訴訟費用由原告負擔。
  事實及理由
一、按訴訟事件是否屬普通法院之權限，應以原告起訴主張為訴
    訟標的之法律關係是否屬私法上之爭執為斷。又訴訟標的法
    律關係係屬私法上或公法上爭執之區別，通常係以原告起訴
    就其請求所為事實上之陳述為識別之標準（吳明軒著中國民
    事訴訟法中冊，民國89年9 月修訂5 版第640 頁參照）。再
    按我國關於行政訴訟與民事訴訟之審判，依現行法律之規定
    ，係採二元訴訟制度，分由不同性質之法院審理。關於因公
    法關係所生之爭議，由行政法院審理，因私法關係所生之爭
    執，則由普通法院審理（司法院大法官會議釋字第448 號解
    釋參照）。倘依原告起訴請求所為之事實上陳述，判定其主
    張之法律關係係屬公法上之爭執，自應向行政法院起訴，不
    因原告係本於民法上之規定為請求，而認得向普通法院起訴
    （最高法院94年度臺上字第753 號判決意旨參照）。次按人
    民與中央或地方機關間，因公法上原因發生財產上之給付，
    得提起給付訴訟，87年10月28日修正之行政訴訟法第8條 第
    1 項前段定有明文，在該法修正條文施行前，行政訴訟除附
    帶損害賠償之訴外，並無其他給付類型訴訟，因而許向普通
    法院提起訴訟謀求救濟，惟於修正之行政訴訟法施行以後，
    如基於公法上原因，而請求財產上之給付，依行政訴訟法第
    8 條之規定，應向行政法院提起行政給付之訴（參照上開最
    高法院判決意旨）。
二、本件原告主張：訴外人陳改良於71年10月22日死亡，原告為
    其繼承人，因辦理遺產稅申報事宜，向被告申請以坐落高雄
    市○○區○○段1 小段71號、179 號土地（下稱系爭土地）
    抵繳遺產稅新臺幣（下同）558,425 元、罰鍰132,920 元，
    經被告核准而將系爭土地移轉予財政部國有財產局，變賣得
    7,334,963 元撥付與被告扣抵，詎被告未於1 個月內核算，
    而將全部款項歸入國庫，延至91年3 月25日，被告始發還溢
    扣之1,857,194 元，依稅捐稽徵法第23條第1 項前段規定，
    稅捐徵收期間為5 年，自繳納期間屆滿翌日起算，應徵收之
    稅捐未於徵收期間徵起者，不得再行徵收，本件自85年8 月
    8 日起，應辦理抵繳手續，就系爭土地價款徵收抵稅，然被
    告遲至91年3 月5 日始核准退還抵繳溢款，已逾5 年徵收期
    間，不得徵收。又系爭土地變賣後，超過應納稅額，依遺產
    及贈與稅法施行細則第48條規定，被告應退還原告之金額為
    4,424,545 元（計算式：7,344,903 ×558,423 ／925,740
    ＝4,424,545） ，而非被告所計算退還之1,857,194 元。爰
    依民法第179 條前段規定，提起本訴，聲明：被告應給付原
    告4,424,545 元及自85年8 月8 日起至清償日，按週年利率
    5 ﹪計算之利息，並願供擔保，請准宣告假執行。
三、本件原告起訴就其請求所主張之事實為（一）被告逾期徵收
    稅捐，依稅捐機稽徵法第23條1 項前段規定，不得徵收；（
    二）被告准許原告申請以實物抵繳稅款，經變價後其價額超
    過應納稅款，依遺產及贈與稅法施行細則第48條規定計算，
    被告應退還之金額為4,425,545 元，而非被告計算退還之1,
    857,194 元。惟稅捐徵收是否逾稅捐稽徵法所規定之徵收期
    間，又實物抵繳變價後超逾稅款價金之計算及退還等，核均
    屬被告行使稅捐徵收公權力所生之爭議，自屬公法上法律關
    係之爭執，故原告前開起訴所主張之事實，顯係基於公法上
    原因而請求被告為財產上之給付，依首揭說明，自應循行政
    救濟程序解決，非屬普通法院之審判權限，不應向普通法院
    起訴。又此審判權之欠缺，係屬不得補正之事項，爰依民事
    訴訟法第249條第1項第1款規定，裁定如主文。
中    華    民    國    95    年    4     月    13    日
                  民事第二庭  法  官  蘇雅慧
正本係照原本作成。
如對本裁定抗告須於裁定送達後10日內向本院提出抗告狀，並繳
納裁判費新臺幣1,000元。
中    華    民    國    95    年    4     月    13    日
                              書記官  王淑娟


司法院資訊處製作；財團法人民間司法改革基金會備份。
